【裁判字號】    95,易,516
【裁判日期】    950818
【裁判案由】    妨害公務
【裁判全文】
臺灣板橋地方法院刑事判決               95年度易字第516號
公  訴  人  臺灣板橋地方法院檢察署檢察官
被      告  乙○○
                    （現因另案羈押於臺灣臺北看守所）
上列被告因妨害公務案件，經檢察官提起公訴（九十五年度偵字
第一二七號），本院判決如下：
    主  文
乙○○無罪。
    理  由
一、公訴意旨略以：被告乙○○前因涉強盜案件，自民國九十四
    年五月二十五日起，為本院裁定羈押於臺灣臺北看守所（下
    稱臺北看守所），係該所仁三舍在監人犯，在所期間九十四
    年九月十六日下午四時三十九分許，因徒手毆打同舍房人犯
    邱盛森（傷害部分未據告訴），於同年月十九日下午五時許
    ，不滿該舍日勤管理員丙○○要求其書立悔過書，並送違規
    之議處結果，竟基於侮辱及妨害公務之犯意，當場辱罵「幹
    你娘、三小」等穢語，並手持保溫杯作勢毆打丙○○，旋為
    在場之看守所管理員戊○○、科員甲○○、雜役周秉輝及丁○○制止而未果，因認被告涉犯刑法第一百三十五條第一項
    之妨害公務罪、同法第一百四十條第一項之侮辱公務員罪嫌
    云云。
二、按犯罪事實應依證據認定之，無證據不得認定犯罪事實；不
    能證明被告犯罪者，應諭知無罪之判決，刑事訴訟法第一百
    五十四條第二項及第三百零一條第一項，分別定有明文。次
    按認定不利於被告之事實，須依積極證據，苟積極證據不足
    為不利於被告事實之認定時，即應為有利於被告之認定，更
    不必有何有利之證據；又事實之認定，應憑證據，如未能發
    現相當證據，或證據不足以證明，自不能以推測或擬制之方
    法，以為裁判基礎。而刑事訴訟法上所謂認定犯罪事實之積
    極證據，係指適合於被告犯罪事實之認定之積極證據而言，
    雖不以直接證據為限，間接證據亦包括在內；然而無論直接
    或間接證據，其為訴訟上之證明，須於通常一般之人均不致
    有所懷疑，而得確信其為真實之程度者，始得據為有罪之認
    定，倘其證明尚未達到此一程度，而有合理之懷疑存在時，
    致使無從形成有罪之確信，根據「罪證有疑，利於被告」之
    證據法則，即不得遽為不利被告之認定（有最高法院三十年
    上字第八一六號、二十九年上字第三一○五號、三十年上字
    第一八三一號、四十年台上字第八十六號及七十六年台上字
    第四九八六號判例意旨參照）。次按刑法第一百三十五條第
    一項之罪，以對於公務員依法執行職務時施強暴、脅迫為要
    件，此之所謂施強暴，不以對於公務員之身體直接實施暴力
    為限，凡以公務員為目標，而對物或對他人施暴力，其結果
    影響及於公務員之執行職務者亦屬之，同法第一百四十條第
    一項侮辱公務員罪，係於公務員依法執行職務時，當場侮辱
    ，或對於其依法執行之職務公然侮辱者，始屬該當，上揭二
    罪之成立要件，均有針對性，即必以所為強暴、脅迫之行為
    或侮辱之言詞，係「對於」公務員或其執行之職務而為始足
    相當。
三、本件公訴人認被告乙○○涉有上揭妨害公務犯行，無非係以
    證人即臺北看守所主管戊○○、科員甲○○、在所雜役周秉
    輝、丁○○等人於偵查中之證詞可按，並有卷附臺北看守所
    職員談話記要三份、同所受刑人偵訊談話筆錄一份足稽為其
    論據。訊據被告對於其在臺北看守所內因徒手毆打同舍房人
    犯邱盛森，於管理員丙○○要求書立悔過書時，拒絕書寫，
    並遭提送違規議處等事實均不否認，惟堅詞否認有妨害公務
    之犯行，辯稱：伊拒絕主管丙○○要求，書寫悔過書後，即
    在主管桌旁遭到在場之雜役毆打，伊並未在被毆打後，以「
    幹你娘、三小」等穢語侮辱主管丙○○，或以手持保溫杯作
    勢要毆打丙○○之行為等語，經查：
  (一)臺北看守所以九十四年十二月八日北所戒字第○九四○八
    ○○二七八號函移送被告妨害公務案件（同本院向該所調閱
    本件事件調查全卷之九十五年七月三日北所戒字第○九五○○○七九六二號函及所附筆錄），該函所附管理員丙○○、
    戊○○、科員甲○○及雜役丁○○、周秉輝等人於看守所內
    所製作之詢問筆錄，係被告以外之人於審判外之陳述，且各
    該筆錄，雖由公務員所製作，但該等文書非屬公務員對於例
    行性之公務過程中（看守所管理員之例行公務包括基於看守
    所應依警備、守衛、巡邏、管理、檢查等工作之性質，妥善
    部署，嚴密戒護，以防騷動、脫逃、自殺或鬥毆等事故之發
    生之勤務），基於觀察或發現而當場或即時記載為其類型化
    特徵之文書，上揭筆錄，係針對個案即被告涉犯罪名之詢問
    相關人員之紀錄，與刑事訴訟法第一百五十九條之四第一款
    之規定不符（此有最高法院九十四年度台上字第一三六一號
    判決，王兆鵬等人合著之傳聞證據法則第二○四頁有關傳聞
    證據例外之規定見解足參），上揭筆錄，且經被告於本院準
    備程序時主張均無證據能力，亦不能適用同法第一百五十九
    條之五第一項之規定取得證據能力，是上揭筆錄，依刑事訴
    訟法第一百五十九條第一項之規定無證據能力，均不能用以
    證明被告之犯罪。
  (二)證人甲○○、戊○○、周秉輝及丁○○等人於檢察事務官偵
    查中詢問時之證詞，經被告於本院準備程序時否認其證據能
    力，且又無刑事訴訟法第一百五十九條之三各款之事由，依
    刑事訴訟法第一百五十九條第一項之規定亦無證據能力，均
    不能用以證明被告之犯罪。
  (三)本院審理時證人丙○○結證稱：「當天因為要將被告送違規
    ，後來在主管桌前，我請被告簽處罰表、悔過書，但是被告
    不肯簽寫，這在我之前的筆錄都有寫上去，之前被告毆打同
    房的同學，後來我要辦理被告違規，後來被告不肯簽立悔過
    書，並大聲叫囂，他叫囂的對象是何人我就沒辦法確認，他
    叫囂的內容就是三字經，他罵的三字經是『幹你娘』，但是
    被告叫囂的對象是針對我或是雜役我就不知道了。」、「（
    問：甲○○、戊○○是為何到主管桌前？）當時他們聽到有
    聲響，後來甲○○才過來舍房協助，戊○○當時正在做檢房
    的動作，戊○○來到現場的時候，這件事情剛好發生。」、
    「（問：有沒有辦法確認被告當時是在罵何人？舉杯子做什
    麼？）被告當時的對象針對雜役或是我，我不敢確定。」、
    「雜役許詩平、周秉輝壓制被告之後被告才拿保溫杯的，被
    告被壓制時甲○○有聽到聲響然後他才進來的。」、「叫囂
    及被壓制時間隔的很短，是先被壓制然後你才叫囂的，壓制
    是在鐵門內做的，他在被帶離到鐵門外之後才叫囂的。」、
    「當時被告位置在鐵柵欄門旁邊，當時門是打開的，所以被
    告才遭雜役周秉輝、許詩平二個人壓制，他們二人是自動壓
    制被告的，當時可能雜役認定被告要攻擊他們。」、「被告
    之前是站立的，後來被壓制之後，他們三個人都是蹲著的。
    」等語，證人甲○○結證稱：「當時我人在五教區裡面寫工
    作日誌，當時已經快要交接班了，後來我聽到仁三舍有吵鬧
    的聲音，後來我就跑過去，後來我看到被告拿粉紅色的保溫
    杯作勢要打人，後來我上前把被告右手抓住，另外管理員戊○○把被告的保溫杯拿下來，被告前面有雜役，當時丙○○
    站在雜役的後面，所以他們是互相面對的，當時被告要打何
    人我不知道，被告當時只是做出姿勢就被搶下來，當時的聲
    音我聽不太清楚就是有吵鬧聲。」、「（問：主觀上認為被
    告拿保溫杯要做何事情？）不知道。」、「我是覺得被告有
    要攻擊打人的動作，但是我不知道他要打何人及攻擊何人。
    」、「（雜役）他們都站在第二道鐵門那裡，他們就是擋在
    主管前面。」等語，是從上揭在場之主管丙○○及隨後到場
    之科員甲○○之證詞觀之，被告係在遭同房雜役「壓制」後
    ，離開主管桌之鐵柵門至另一扇鐵柵門中間，始出辱罵之言
    詞，並拿出粉紅色的保溫杯作勢之舉動，因主管丙○○與被
    告間尚有雜役間隔，故二人均無法確認被告上揭舉動係針對
    主管丙○○而為；證人戊○○於本院審理時證稱：「他們對
    話之後，我先把被告帶到第一道鐵門那裡，主管桌那裡算是
    第二道鐵門那裡，對話完畢之後，被告很不高興，就拿起背
    包走到第一道鐵門跟第二道鐵門中間，然後拿起保溫杯，然
    後被告面向丙○○拿起保溫杯罵三字經，」等語，既然直接
    主管丙○○、緊接到場之甲○○均無法判斷被告上揭舉動及
    言詞係針對主管丙○○，則與甲○○同時趕到之證人戊○○
    所證上詞，有關朝丙○○方向拿起保溫杯、罵三字經等語，
    是否即可認定，被告係針對主管丙○○而來已非無可疑，尚
    有待查明其他事證以資認定。證人丁○○於本院審理時則證
    稱：「口氣上被告對主管言語上比較大聲，其中許詩平雜役
    跟被告說不可以對主管大聲說話，當時我人在推飯車，被告
    跟許詩平之間的聲音很大，後來我怕產生肢體衝突後來我就
    放下打飯的工作，上前制止當時許詩平跟被告正在拉扯，當
    時在場的雜役都有上前，後來拉開被告跟許詩平之後，我們
    就讓被告、許詩平、主管分開，後來甲○○科員就到場，當
    時他有要瞭解當時的情況，後來我看沒有什麼事情之後，我
    就繼續打我的飯，後來甲○○科員有當場勸解被告，科員說
    什麼我沒有聽到，應該是叫他不要衝動的話，後來過了沒有
    多久中央台就過來帶人，之後被告就被帶走了。」、「當時
    被告一直想站起來，說要跟主管說清楚的樣子，許詩平看被
    告站起來的樣子，可能要對主管怎樣，然後才會大聲跟被告
    說叫他蹲下，被告當時應該是很不滿。」、「（問：等到肢
    體衝突一段落之後，相關人員的相對位置如何？）許詩平被
    拉進去浴室，主管則在主管桌位置上面，被告則被拉到主管
    桌的後方的鐵欄杆中間，分成三個角落，我及周秉輝則繼續
    打飯菜。」、「（問：被告在二個鐵欄杆中間等待時，有沒
    有其他事情發生？）我沒有注意。」、「（問：制止完畢之
    後，有沒有看到被告有拿什麼東西準備攻擊的動作？）我是
    沒有看到，當時我人在打飯。」、「（問：制止之後有沒有
    聽到被告罵人？）有的，被告是罵三字經就是罵『幹你娘等
    』髒話，但是我不知道他是對著何人罵的。」等語，是在場
    雜役丁○○之證詞亦無法證明被告有舉保溫杯，或所言辱罵
    之詞，係針對主管丙○○。
  (四)綜上各在場證人之證詞，均有被告在離開羈押之房舍，進入
    走道至主管桌前時，遭在場之雜役數名圍住，並互有舉動（
    其互動情形為何無法判斷）之情況，就此被告辯稱係遭在場
    雜役之圍毆，證人主管丙○○證稱，被告遭雜役「壓制」，
    而證人丁○○則證稱，被告與雜役發生拉扯並有言語衝突。
    被告遭在場雜役圍住，並互有舉動之情，亦經本院勘驗偵查
    卷、臺灣板橋地方法院檢察署九十四年他字第六八三一號卷
    附之現場錄影光碟片查證屬實。不論實情為何，從證人丙○○、甲○○及丁○○所證之詞中知，被告出言辱罵及舉起保
    溫杯之前，確曾遭在場之雜役圍住並發生不明舉動之事實應
    屬無訛，故被告縱使確曾為上揭舉動及言詞，依當時被告與
    雜役間互動之客觀情況，亦不能排除係針對與之衝突之雜役
    而發。本院詳細勘驗上揭現場錄影光碟片，結果均為「光碟
    片未有音訊內容輸出，故無法聽悉被告有否辱罵『幹你娘、
    三小』等穢語；就視訊內容觀之，僅知人群生有騷動，無法
    得悉被告有否具體手持保溫杯作勢毆打獄所人員之妨害公務
    行止或是否確遭雜役毆打等情。」，此有本院勘驗筆錄二紙
    在卷足稽，是依現存證據不足以證明，被告確有針對主管丙○○為侮辱之言詞及舉出保溫杯為強暴之行為，是所為即與
    上揭犯罪之構成要件不合。本院復查無其他積極之證據，足
    以證明被告犯罪，自應為無罪判決之諭知，以免冤抑。
四、末查，被告聲請調查有關當日其驗傷報告，因與本案被告犯
    行之構成要件無涉，本院認無調查之必要；再則被告在所內
    毆打同學，又拒絕書立悔過書，並態度惡劣等違規行為，業
    經臺北看守所報請臺灣高等法院檢察署予以嚴加考核教誨在
    案，此有卷附臺灣高等法院檢察署九十四年十月二十四日檢
    所字第○九四一三○○九六六號函、臺北看守所九十四年第
    九次收容人申訴案件評議紀錄、申訴案件評議結果通知單（
    見九十四年他字第六八三一號卷）足考，均附此敘明。
據上論斷，應依刑事訴訟法第三百零一條第一項，判決如主文。
本件經檢察官朱立豪到庭執行職務。
中    華    民    國    95    年    8     月    18    日
               臺灣板橋地方法院刑事第十七庭
                   審判長法  官  張江澤
                         法  官  絲鈺雲
                         法  官  王綽光
以上正本證明與原本無異
如不服本判決應於送達後10日內向本院提出上訴狀
                         書記官  許清秋
中    華    民    國    95    年    8     月    21    日


司法院資訊處製作；財團法人民間司法改革基金會備份。
